臺灣士林地方法院刑事判決　　　　　　　　　　　　　　九十一年度訴字第八一號
　　公　訴　人　臺灣桃園地方法院檢察署檢察官
　　被　　　告　甲○○
　　選任辯護人　張玉希律師
　　　　　　　　林詮勝律師
右列被告因違反貪污治罪條例案件，經檢察官提起公訴（台灣桃園地方法院檢察署九
十年度偵字第六一○八號），由台灣桃園地方法院移轉管轄，本院判決如左：
    主  文
甲○○共同連續不具依據法令從事公務之人員之身分而對於依據法令從事公務之人員
，關於違背職務之行為，交付賄賂，處有期徒刑壹年陸月，褫奪公權壹年陸月。
    事  實
一、甲○○為執業律師。緣丙○○前因偽造國際票券金融股份有限公司（以下簡稱國
    際票券金融公司）有價證券等案件（經台灣高等法院判處有期徒刑十三年，罰金
    新台幣（下同）十億元，褫奪公權十年確定，嗣於八十八年四月二十三日入台灣
    台北監獄執行），於民國八十四年八月四日至八十八年四月二十二日羈押於台灣
    台北看守所孝一舍，在監所期間仍策劃成立油品公司。甲○○因於上開偽造國際
    票券金融公司有價證券案件中擔任丙○○未婚妻溫怡君之辯護人，丙○○遂委任
    甲○○擔任上開刑事案件相關之民事案件之訴訟代理人，並要約其擔任上開油品
    公司之法律顧問。丁○○於民國八十七年、八十八年間係台灣台北看守所戒護課
    管理員，依看守所組織條例第三條第八款規定，負責關於接見、發受書信及送入
    物品之處理事項，係依據法令從事公務之人員。丁○○竟基於違背職務行為收受
    賄賂之概括犯意，自八十七年十二月間某日起至八十八年四月十二日止，趁擔任
    台灣台北看守所孝一舍夜間管理員，負責該舍羈押刑事被告之管理、戒護及教化
    之便，利用以自己名義於八十七年十二月十七日向中壢郵局環北支局租用中壢郵
    政第二十六之二十四號信箱，作為丙○○與外界書信聯絡之管道，連續將丙○○
    所書寫之書信或剪報資料（內容多與討論油品公司之成立有關），未經監獄長官
    檢閱，在台北市○○路九號九樓甲○○律師事務所附近，將信件或剪報資料委由
    不知名且不知情之成年路人依其所述詳址交予丙○○指定之甲○○，丁○○則在
    原地等候路人轉交甲○○依丙○○信件指示所交付之款項，並將乙○○等人寄至
    上開信箱之信件，未經監獄長官檢閱直接交予丙○○（丁○○因違反貪污治罪條
    例案件，經台灣桃園地方法院判處有期徒刑五年六月，褫奪公權五年，所得財物
    二十萬元沒收，經台灣高等法院判決上訴駁回確定）。而甲○○與丙○○（因違
    反貪污治罪條例案件，經台灣桃園地方法院判處有期徒刑六年，併科罰金三百萬
    元，褫奪公權，經台灣高等法院判決上訴駁回，現上訴最高法院中）間則基於對
    依據法令從事公務之人員關於違背職務行為交付賄賂之概括犯意聯絡，由甲○○
    自丁○○所委託之不知名成年路人處取得丙○○書信及剪報資料後，依丙○○信
    中指示，除於八十七年十二月底某日將賄款五萬元匯入丁○○所指定之不詳年籍
    姓名之蔡姓友人帳戶內外，並於八十八年三月間，在上開收件地點前後二次各交
    付賄款現金五萬元予丁○○委託之成年路人，該等路人則將所取得之款項轉交丁○○，作為丁○○違背職務為丙○○傳遞書信資料之對價，總計丁○○取得二十
    萬元賄款，丁○○則於每次委由路人取得現金後，取出部分款項交與路人作為酬
    庸。
二、案經台灣桃園地方法院檢察署檢察官自動檢舉後偵查起訴，經台灣桃園地方法院
    移轉管轄。
    理  由
一、訊據被告甲○○固坦承有受丙○○委託交付金錢給來取款之人，惟堅決否認有行
    賄之犯行，辯稱：其並不認識丁○○，僅依丙○○指示將結餘之律師費交付來取
    款之人；且丙○○透過看守所管理員直接攜出之文件，大部分係投郵，持有丙○○未經檢查之文件者，不一定是公務人員，故其不知來取款者係公務人員；又依
    丙○○指示來取款者，尚有張定安、梁作瑞，均非公務員，故其不知來取款者係
    公務人員；此外，丙○○當時向其稱會叫人來取款，係為補貼預定為油品公司股
    東購買電腦及網路之費用，故其亦不知所交付之款項係作為行賄之用等語。經查
    ：
（一）被告為執業律師，於前開偽造國際票券金融公司有價證券案件中擔任丙○○未
      婚妻溫怡君之辯護人，嗣丙○○委任被告擔任上開刑事案件相關之民事案件之
      訴訟代理人，並要約其擔任擬成立之油品公司之法律顧問等節，業據被告供承
      在卷。
（二）丁○○於八十七年、八十八年間係台灣台北看守所戒護課管理員，其竟基於違
      背職務行為收受賄賂之概括犯意，自八十七年十二月間某日起至八十八年四月
      十二日止，趁擔任台灣台北看守所孝一舍夜間管理員，負責該舍羈押刑事被告
      之管理、戒護及教化之便，利用以自己名義於八十七年十二月十七日向中壢郵
      局環北支局租用中壢郵政第二十六之二十四號信箱，作為丙○○與外界書信聯
      絡之管道，連續將丙○○所書寫之書信或剪報資料（內容多與討論油品公司之
      成立有關），未經監獄長官檢閱，在台北市○○路九號九樓被告律師事務所附
      近，將信件或剪報資料委由不知名且不知情之成年路人依其所述地址交予丙○○指定之被告，丁○○則在原地等候該等路人轉交被告依丙○○信件指示所交
      付之款項，並將乙○○等人寄至上開信箱之信件，未經監獄長官檢閱直接交予
      丙○○（丁○○因違反貪污治罪條例案件，經台灣桃園地方法院判處有期徒刑
      五年六月，褫奪公權五年，所得財物二十萬元沒收，經台灣高等法院判決上訴
      駁回確定）等情，業據證人丁○○於台灣桃園地方法院、台灣高等法院審理其
      上開案件時坦白承認，並有經電腦網路調取之台灣高等法院九十年度上訴字第
      二○五五號刑事判決一份附卷可稽。
（三）被告雖辯稱除交付張定安、梁作瑞各六萬元外，共轉交其他人五萬元或十萬元
      等語。然證人丁○○對於曾收受匯款五萬元，及前後二次受丙○○指示送交剪
      報資料及書信予被告，將資料及書信帶往被告律師事務所附近，即委由路人將
      上開資料書信送交被告律師事務所，路人於完成任務後亦轉交五萬元現金給他
      等事實，於本院審理時證述明確（見本院九十一年四月十一日審判筆錄第九－
      二一頁）；核與證人丙○○於本院審理時證稱：曾寫信指示被告匯款入被告丁○○所指定之帳戶內，並曾將信件係挾帶於剪報資料由丁○○攜帶送交，請被
      告依信件指示將現金交給交付資料的人，共透過被告交付丁○○十五萬元（見
      本院九十一年三月二十八日審判筆錄第六－一九頁）等語相符。故被告雖始終
      否認知悉來取款之人是丁○○，然依證人丁○○、丙○○之證詞，足以認定被
      告有將五萬元款項匯入丁○○所指定之不詳年籍姓名之蔡姓友人帳戶內，及前
      後二次各交付現金五萬元予丁○○委託之路人。
（四）被告雖辯稱其所交付予丁○○者係結餘之律師費等語。然基於以下之理由，本
      院認為此部分辯解不足採信。該筆款項應係丙○○基於特定目的置放於被告處
      ，以便被告依其指示交付他人。
    (1)證人丙○○、乙○○均證稱：曾由乙○○交付被告三十五萬元之律師費，核與
      被告之供稱：三十五萬元分二次給付，一次十萬元，一次二十五萬元等語相符
      ，故被告有收受乙○○交付之三十五萬元，應可認定。
    (2)被告雖辯稱：丙○○並未委任其擔任刑事案件辯護人；且證人乙○○亦證稱並
      未委任被告刑事部分（見本院九十一年三月二十八日審判筆錄第三○頁）。然
      證人丙○○於本院審理時證稱：係為委任被告為其擔任刑事案件辯護人及民事
      案件訴訟代理人，但是後來只有民事案件有委任，而有多餘的律師費；刑事部
      分的律師費有二十五萬元等語（見本院九十一年三月二十八日審判筆錄第五、
      六、一四、一五頁）。查乙○○是受丙○○指示交付律師費，則委任之內容，
      自應以證人丙○○所述為準；參以上開三十五萬元之律師費用係分二次以十萬
      元、二十五萬元給付，核與證人丙○○稱刑事部分之律師費為二十五萬元相符
      ；此外，被告於證人乙○○於其違反貪污治罪條例案件中係乙○○之辯護人，
      則證人乙○○與被告辯解相符之證詞，是否可信，亦有可疑。故應認證人丙○○上開證詞，較為可採，而認定證人丙○○當時係以委任被告為刑事案件辯護
      人之名義，要求乙○○交付二十五萬元予被告。
    (3)查丙○○於給被告之信中曾提及：「至於向吾妹索取二十五萬元之律師費，此
      事您得執行之。不要覺得不好意思」，有該信件扣案可證（見扣押物編號○○
      一第二張背面）。按律師向當事人收取律師費，乃正當之報酬，應無不好意思
      可言，故依上開信件之文義判斷，足認丙○○要求其妹乙○○交付之二十五萬
      元，並非作為律師費；且此情為被告所明知。況且，證人丙○○雖於本院證稱
      二十五萬元係刑事部分之律師費，然事實上被告並未擔任被告刑事案件之辯護
      人，亦足認此二十五萬元應係另有用途，而置放於被告處。
    (4)被告雖辯稱：三十五萬元中，其中有十六萬元為四件民事案件之律師費用，分
      別是台灣台北地方法院八十六年度重訴字第一五一二號、台灣高等法院八十八
      年度重上字第二○八號、八十八年度上更（一）字第一八○號、台灣台北地方
      法院第八十六年重訴字第二二七號案件之上訴案（嗣因和解而未判決），其餘
      費用則是丙○○叫人來取回等語。然查上開台灣高等法院八十八年重上字第二
      ○八號民事案件是台灣台北地方法院八十六年重訴字第五一二號民事案件之上
      訴案件，該一審判決係八十八年五月五日才宣判，有台灣高等法院八十八年重
      上字第二○八號民事判決影本（當事人、案由欄部分）附卷可參，時間顯在被
      告於八十八年三月間受丙○○指示交付十萬元予丁○○之後，足見其於八十八
      年三月間根本尚未結算所謂「十六萬元」之律師費用。參以證人丙○○證稱：
      曾給梁作瑞、張定安各五萬元（見本院九十一年三月二十八日審判筆錄第一六
      頁），或是如被告辯稱：曾給梁作瑞、張定安各六萬元（見本院九十一年三月
      二十八日審判筆錄第二五頁），再加上前開依丙○○指示付給丁○○之十五萬
      元，則均已超過其所稱之律師費結餘十九萬元（三十五萬元扣除十六萬元）。
      顯見被告上開所辯，不足採信。
（五）被告雖辯稱：其不認識丁○○，故其不知來取款者係公務員等語。然基於以下
      之理由，本院認為此部分辯解不足採信。被告應知悉來取款者係台北看守所之
      管理員。
    (1)證人丁○○雖證稱：因其為公務員，前往收取賄款，故不敢表明身分，透過路
      人轉交等語（見本院九十一年四月十一日審判筆錄第一五─一六頁）。惟證人
      丁○○亦證稱：「（你為何會將資料交給甲○○，不用郵寄的方式？）我去的
      目的就是要去拿錢」、「（是丙○○指示你去拿錢的否？）是」、「（他如何
      告訴你的？）他說如果你方便的話，過去甲○○處，剩下的事他會處理。他說
      資料拿給甲○○時，甲○○就會再拿東西給我」、「（丙○○是否有交代你去
      甲○○處拿錢後，再從甲○○處拿何種東西給他？）問他有什麼事情要交代，
      我回來再告訴丙○○」（見本院九十一年四月十一日審判筆錄第一三、一四頁
      ）；於台灣桃園地方法院審理時供稱：「（你共去過幾次？）兩次，第一次是
      送信及剪報，我不知道信的內容，這次就是前述的請別人上去的那次。丙○○
      有叫我要聽回話，所有要我在那邊等，然後那個人並沒說什麼其他事，就拿五
      萬元給我了。第二次也是循此模式」（見他字第六○二號偵查卷第四○、四一
      頁）。足見被告在丁○○前往取款之前，丙○○即已告知有人將前往取款，且
      可透過該人傳話或交付物品予當時在台北看守所之丙○○。被告應已知悉來取
      款之人係台北看守所之管理員。
    (2)證人丁○○於本院審理時復證稱：「（你去甲○○處時，你有無與他聯絡？）
      有，是要去的當天聯絡，當天去，兩次都是告訴他下午會去，問他在不在，在
      我才會去，兩次他都回答他在」、「（你打電話給甲○○時，你是如何說的？
      ）主要就是我告訴他我是丙○○朋友，有些東西要交給他，問他方便否」、「
      （他如何回答？）他說我都在律師事務所」（見本院九十一年四月十一日審判
      筆錄第一五頁）。然丁○○到被告律師事務所附近，卻是委託不知情之成年路
      人交付資料予被告及取款。則當時在律師事務所之被告，顯然可以知道前往交
      付資料及取款之人並非當日先前與其聯絡自稱丙○○朋友之丁○○。被告身為
      律師，且受丙○○委任交付金錢，對於金錢之交付本負有善良管理人之注意義
      務，就此極不合常情之狀況仍予以交付金錢，顯然對前往取款人之身分敏感，
      所為涉及違法，已事先知悉。
    (3)至於證人丙○○於本院審理時雖證稱：其委託丁○○拿信件向被告拿錢時，並
      未告訴被告是何人去拿錢，亦未告訴被告拿錢的作用等語（見本院九十一年三
      月二十八日審判筆錄第六、七頁）。然查證人丙○○與被告屬共犯關係，被告
      為其民事案件之訴訟代理人，且為其預定成立之油品公司之法律顧問，故其證
      詞之可信度尚有可疑；況且證人丙○○關於其委託被告交付丁○○之款項屬律
      師費結餘之證詞，已屬不實（如前所述），則其此部分對被告有利之證詞，亦
      難遽以採信。
    (4)被告雖辯稱：丙○○透過看守所管理員直接攜出之文件，大部分係投郵，持有
      丙○○未經檢查之文件者，不一定是公務人員，故其不知來取款者係公務人員
      等語。然查丁○○可傳話予丙○○，且透過不合常情之方式轉交資料及收取金
      錢，已如前所述，再加上所交付者均為未經檢查之文件，益見被告已知悉來取
      款之人係台北看守所之管理員。被告上開所辯，並不足採。
    (5)被告又辯稱：依丙○○指示來取款者，尚有張定安、梁作瑞，均非公務員，故
      其不知來取款者係公務員等語。查證人丙○○於本院審理時雖證稱：「（有無
      透過甲○○付錢給其他人？）梁作瑞及張定安，共付給他們每人各五萬元」、
      「（你請甲○○交錢給梁作瑞及張定安的目的為何？）因為梁作瑞及張定安有
      幫我處理油品公司的企劃案，是我請他們幫我買電腦及打字、影印，所以給他
      們的錢是支付買電腦、打字等的費用」、「（交給梁作瑞、張定安的錢，是如
      何交代甲○○？）如果甲○○有來律見時，我會告訴他將五萬元交給他們，如
      果沒有來的話，可能是梁或張拿我的信件上所寫明的要甲○○給他們的錢的字
      ，請他們去向甲○○拿」（見本院九十一年三月二十八日審判筆錄第一六、一
      七頁）。然查被告於本院審理時供稱：「（梁作瑞是如何向你拿錢？）是他本
      人來的，我當時認識他，因為他是國票案的共同被告」、「（梁作瑞是用何憑
      據向你拿錢？）應該是拿丙○○的字條」、「（張定安是如何向你拿錢？）他
      本人來，當時我不認識他，他有給我一張名片，名片上面是寫他好像在雜誌社
      工作」、「（張定安是用何憑據向你拿錢？）應該也是用字條」、「（張定安
      與梁作瑞有無說過付錢的原因？）沒有談到」（見本院九十一年三月二十八日
      審判筆錄第二六、二七頁）。顯然被告於交付金錢予梁作瑞、張定安時均見過
      梁作瑞、張定安本人；且被告、梁作瑞、張定安均為油品公司之核心成員，應
      互相認識，梁作瑞、張定安取款時縱使有拿丙○○寫之紙條，其上必定載有梁
      作瑞、張定安之姓名。至於被告辯稱：扣案二張丙○○之筆跡信（見扣押物編
      號○○二號第一、二張），金額六萬元及六萬一千五百元，並非丁○○索取之
      款，其中六萬元者，丙○○尚證述係其委託張定安來取款者等語。然查證人丙○○於調查局時陳稱：「（該三十五萬元，你係如何運用？）其中十五萬元是
      支付給丁○○的，另外梁作瑞與張定安各拿走五萬元，剩下十萬元應是甲○○
      的律師費用」（見他字第六○二號偵查卷第八五頁），於本院審理時亦證稱：
      給梁作瑞、張定安各五萬元，均與被告所稱之六萬元不符，故扣案上開二張信
      紙是否為梁作瑞、張定安來取款時所持之憑據，即有可疑。況查被告於台灣桃
      園地方法院檢察署八十九年度偵字第一一○九號貪瀆案件中經檢察官以證人身
      分訊問時證稱：「（有無此事？）我只記得交錢給『曉安』二次錢，都是經乙○○整理後才給」（見他字第六○二號偵查卷第一五頁），足見張定安取款並
      非持丙○○之筆跡信。此外，上開扣案信紙記載：「請轉交現金陸萬元予找
      您之人。並請tel吾妹於3/6早上來取此份補充之資料。（如您未上班時，
      交待予公司小妹即可）。copy二份。一分『快遞』予張定安。一份copy後，親
      自找張小姐當日送予她。以利兩人晤面時，洽談。謝謝﹗」（見扣押物編號○○二號第二張），亦足見持此張信紙向被告取款之人，非張定安本人。因此，
      梁作瑞、張定安取款之情形，顯與丁○○二次取款之情形大不相同，足見被告
      知悉委託路人來取款之丁○○係公務員。被告此部分所辯，亦不足採。
（六）被告雖辯稱；丙○○當時向其稱會叫人來取款，係為補貼預定為油品公司股東
      購買電腦及網路之費用，故其不知所交付之款項係作為行賄之用等語。然查丁○○取款時並未表明係油品公司之股東，而丙○○在信件中亦未表示該取款之
      人係油品公司股東，且透過不合常情之方式轉交資料及收取金錢。被告身為執
      業十年之資深律師，且曾擔任檢察官、法官等司法工作，有豐富之社會經驗與
      常識，其自無不知、誤認丁○○係油品公司股東或所交付款項為補貼股東費用
      之理。而依被告上開司法工作之資歷，對於羈押在監所之被告發受書信受有一
      定之限制，自是知之甚稔（羈押法第三十八條準用監獄行刑法第六十六條規定
      ，關於被告發受書信須由看守所長官檢閱之，如認為有妨害看守所紀律之虞，
      被告發信者，得敘明理由，令其刪除後再行發出，被告收信者，得述明其理由
      ，逕予刪除再行收受）。而其竟能透過看守所管理員轉交收受丙○○未經看守
      所長官檢閱之書信及剪報資料，斷無不知管道絕非正當適法。而其透過轉交收
      受信件後，復多次依信件指示交付款項與送件者，豈有不知該款項與信件之送
      交有對價關係之理？故足以認定被告知悉其所交付之款項係賄款。
（七）綜上所述，被告與丙○○就行賄丁○○為違背職務行為之作為，有所謀議，並
      參與其事，應可認定。
二、被告不具依據法令從事公務人員之身分，對於依據法令從事公務之丁○○，關於
    違背職務之行為，交付賄賂之行為，係犯貪污治罪條例第十一條第二項之罪。被
    告與共犯丙○○間，有犯意聯絡，行為分擔，應論以共同正犯。被告三次行賄犯
    行，時間緊接、手段相似，顯係基於概括之犯意多次觸犯犯罪構成要件相同之罪
    名，應論以連續犯一罪，並加重其刑。查共犯丙○○因偽造國際票券金融公司有
    價證券案而經羈押，為重大經濟罪犯，於看守所內猶不知悛悔，甚且變本加厲，
    利用其經濟上之優勢破壞官箴，誘使看守所公務員違背職務為其違法傳遞書信，
    藉以遂行在監所內違法從事經濟活動之目的，影響國民對於公務員之信賴至鉅。
    而被告身為執業律師，於監所外收受信件、交付賄款，與監所內之共犯丙○○同
流合污，裡應外合，亦極可議。爰審酌被告素行、犯罪之動機、手段、交付匯款
    之次數、金額、敗壞國家公務員廉潔風氣及犯後態度等一切情狀，量處如主文所
    示之刑。又被告所犯之本罪，既經宣告有期徒刑之刑，則應依貪污治罪條例第十
    七條之規定，併予宣告褫奪公權一年六月，以資懲儆。
三、依刑事訴訟法第二百九十九條第一項前段、貪污治罪條例第十一條第一項、第二
    項、第十七條，刑法第十一條、第二十八條、第五十六條、第三十七條第二項，
    判決如主文。
本案經檢察官張惠菁到庭執行職務。
中　　　華　　　民　　　國　　　九十一　　　年　　　九　　　月　　五　　日
                                   臺灣士林地方法院刑事第一庭
                                       法  官  劉  秉  鑫
右正本證明與原本無異。
如不服本判決應於送達後十日內向本院提出上訴狀。
                                       書記官  徐  基  典
中      華      民      國      九十一      年      九      月   十七   日
附錄本案論罪科刑法條全文
貪污治罪條例第十一條第一項、第二項
對於第二條人員，關於違背職務之行為，行求期約或交付賄賂或其他不正利益者，處
一年以上七年以下有期徒刑。
不具第二條人員身分而犯前項之罪者，亦司。
